臺灣高等法院高雄分院民事判決　　　　　　94年度上字第26號
上　訴　人　乙○○
訴訟代理人　甲○○
被上 訴 人　戊○○
　　　　　　丙○○
　　　　　　丁○○
上三人共同
訴訟代理人　呂富田律師
　　　　　　黃宏綱律師
上列當事人間請求清償借款事件，上訴人對於民國93年12月28日
臺灣高雄地方法院93 年 度重訴字第490 號第一審判決提起上訴
，本院於94年6 月22日言詞辯論終結，判決如下：
    主  文
上訴駁回。
第二審訴訟費用由上訴人負擔。
    事實及理由
一、上訴人主張：被上訴人戊○○於民國86年6 月27日，邀同被
    上訴人丁○○為連帶保證人，向伊借款新臺幣（下同）180
    萬元，雙方約定利息自借款日起按週年利率20% 計算，如到
    期未為清償，應給付逾期在6 個月以內者按上開利率10% ，
    逾期超過6 個月者按上開利率20% 計算之違約金，並由其等
    共同開立同額之本票乙紙予伊收執為憑。而上開款項係由被
    上訴人3 人共同使用，自應由其等3 人共負連帶清償責任。
    後被上訴人戊○○復於同年8 月20日向伊借款200 萬元以興
    建「新凱六號」漁船，嗣並由被上訴人3 人與伊協議將該
    200 萬元之借款全數轉為投資「新凱六號」漁船之股款，且
    約定日後若該船意外沉沒，被上訴人即願將所領漁獲理賠金
    扣除必要費用後之半數歸伊所有，詎伊於93年8 月13日函催
    被上訴人清償上開債務，均未獲置理，為此乃依消費借貸、
    連帶保證及兩造之約定，請求判命被上訴人應連帶給付上訴
    人550 萬元，及其中180 萬元自92年6 月27日起至清償日止
    ，按週年利率20% 計算之利息，並自93年9 月13日起至清償
    日止，逾期在6 個月以內者按上開利率10% ，逾期超過6 個
    月者按上開利率20% 計算之違約金，另370 萬元部分自93年
    9 月13日起至清償日止，按週年利率20% 計算之利息，並自
    93 年10 月13日起至清償日止，逾期在6 個月以內者按上開
    利率10% ，逾期超過6 個月者按上開利率20% 計算之違約金
    ；及確認上訴人對被上訴人丙○○名下之「新凱六號」漁船
    有200 萬元之股權存在；並願供擔保請准宣告假執行。
二、被上訴人則以：伊等三人於86年間共同出資興建「新凱六號
    」漁船，而被上訴人戊○○之國中同學即上訴人知悉上情後
    ，乃陸續交付200 萬元予被上訴人戊○○投資其對系爭漁船
    所享有之權利。嗣伊等為辦理系爭漁船之日本執照，乃於92
    年6 月27日，由被上訴人戊○○邀同被上訴人丁○○為連帶
    保證人，向上訴人借款180 萬元，未約定任何利息或違約金
    ，並約定系爭漁船如遇意外沉沒，其漁獲理賠金扣除所有人
    員開銷後之半數均歸上訴人所有。後系爭漁船因漁獲量不佳
    而日益虧損，上訴人乃再於93年4 月21日將前開投資於被上
    訴人戊○○股權之200 萬元款項轉為被上訴人戊○○個人之
    借款，是系爭2 筆款項均與被上訴人丙○○無關。且被上訴
    人丁○○已於93年8 月13日就上開180 萬元借款部分清償其
    中之40萬元，另「新凱六號」漁船迄今並無發生任何沉船事
    故，伊等自無從給付上訴人任何理賠保險金，是本件上訴人
    請求均無理由等語，資為抗辯。
三、原審判決被上訴人戊○○、丁○○應連帶給付上訴人借款
    140萬 元，及自93年8 月24日起至清償日止，按週年利率5%
    計算之利息，並駁回上訴人其餘之訴。上訴人就其中消費借
    貸及確認股權存在敗訴部分提起上訴，其上訴聲明：(1)原判
    決關於上訴人敗訴部分廢棄。(2)被上訴人戊○○、丁○○應
    再連帶給付上訴人40萬元，及以本金180 萬元計算之自92年
    6 月27日起至清償日止，按年息20% 計算之利息（其中以本
    金140 萬元計算之自93年8 月24日起至清償日止，以年息5%
    計算之利息部分除外），暨自93年9 月13日起至清償日止，
    逾期6 個月以內者按上開利率10% ，逾期超過6 個月者按上
    開利率20% 計算之違約金。(3)被上訴人丙○○應就原判決第
    1 項所命之給付及前項所命之給付，與被上訴人戊○○、丁
    ○○負連帶給付責任。(4)確認上訴人對被上訴人丙○○名下
    ，被上訴人3 人共有之漁船「新凱六號」，有200 萬元之股
    權存在。而上訴人答辯聲明為：(1)上訴駁回。(2)如受不利之
    判決，願供擔保，請准宣告免為假執行。（至原審判決上訴
    人勝訴部分，及上訴人主張被上訴人應連帶給付370 萬元之
    漁獲理賠金本息及違約金部分，經原審判處敗訴部分，均未
    據上訴。）
四、兩造不爭執及爭執事項：
  (一)不爭執事項：
    (1)被上訴人戊○○曾邀同被上訴人丁○○為連帶保證人，向
      上訴人借款180 萬元，以向日本辦理「新凱六號」之漁貨
      行銷權，並由其等2 人共同開立同額之本票乙紙予其收執
      ，雙方嗣另約定日後如「新凱六號」漁船意外沉沒，被上
      訴人即願將所領漁獲理賠金扣除相關必要支出後之半數歸
      上訴人所有，此筆借款與被上訴人丙○○無關。
    (2)被上訴人戊○○於86年收取上訴人交付之投資款200萬元。
    (3)被上訴人戊○○與上訴人於93年4 月21日簽訂收款200 萬
      元為投資「新凱六號」漁船之借據。
    (4)被上訴人丁○○於93年8 月13日向上訴人清償上開借款
      180 萬元中之40萬元。
  (二)爭執之事項：
    (1)180 萬元借款係何人所借？有無清償？該借款之利息、違
      約金有無約定？如有約定，內容為何？
    (2)上訴人對被上訴人丙○○名下，被上訴人3 人共有之「新
      凱六號」漁船，有無200 百萬元股權？
五、180萬元借款部分：
  (一)系爭款項是由何人所借？有無清償？
    上訴人固主張系爭180 萬元之款項係由被上訴人戊○○出面
    借貸，被上訴人丁○○為連帶保證人，由被上訴人3 人共同
    使用，故被上訴人丙○○亦為借款人，而被上訴人迄未返還
    云云，惟為被上訴人所否認。而被上訴人戊○○、丁○○於
    92年6 月27日所簽立之約定書乃內載「甲方戊○○所有漁船
    新凱六號因需向日本辦理漁貨行銷權而由乙方乙○○協助籌
    資新臺幣壹佰捌拾萬整支付予日本漁業管理單位以取得該項
    權利，甲方並開立本支票乙紙予乙方…。甲方：戊○○。甲
    方連帶保證人：丁○○。乙方：乙○○。」等語，有上訴人
    提出之約定書在卷可稽（原審卷第36頁），堪認系爭180 萬
    元之借款，係由被上訴人戊○○邀同被上訴人丁○○擔任連
    帶保證人，而與上訴人簽訂，被上訴人丙○○既未列名其中
    ，自不因該借款如上訴人主張係其等3 人共同使用而認被上
    訴人丙○○亦為借款人。另被上訴人丁○○業於93年8 月13
    日電匯40萬元至上訴人所有合作金庫銀行第0000000000000
    號帳戶等情，此有兩造俱不爭執之存款憑條等件附卷可憑（
    原審卷第90頁）。被上訴人表示已清償40萬元，上訴人雖主
    張該款係兩造間另刑事案件之和解金，惟未舉證以實其說，
    且上訴人於本院原已對系爭180 萬元借款已清償40萬元表示
    不爭執（本院卷第30頁），嗣又否認履行本件借款（本院卷
    第47頁），其後更易其詞，未舉證以資證明，尚無可信。又
    上訴人雖主張該40萬元應先清償利息云云，惟被上訴人丁○
    ○於93年8 月13日清償時，本件借款尚未屆清償期，自無利
    息可供抵充（兩造亦無約定利息，詳後述之），是上訴人此
    部分之主張亦無可取。準此，系爭180 萬元借款，應認係被
    上訴人戊○○所借用，被上訴人丁○○為連帶保證人，現僅
    有140 萬元未償，上訴人請求被上訴人戊○○、丁○○應再
    連帶給付上訴人本金部分40萬元，被上訴人丙○○應與被上
    訴人戊○○、丁○○就上開借款180 萬元負連帶給付之責云
    云，洵非有據。
  (二)系爭借款之利息、違約金如何計算？
    按「給付無確定期限者，債務人於債權人得請求給付時，經
    其催告而未為給付，自受催告時起，負遲延責任。其經債權
    人起訴而送達訴狀，或依督促程序送達支付命令，或為其他
    相類之行為者，與催告有同一之效力」、「遲延之債務，以
    支付金錢為標的者，債權人得請求依法定利率計算之遲延利
    息。但約定利率較高者，仍從其約定利率」，而「應付利息
    之債務，其利率未經約定，亦無法律可據者，週年利率為百
    分之五」，民法第229 條第2 項、第233 條第1 項、第203
    條分別定有明文。本件上訴人固主張系爭180 萬元借款有約
    定利息自借款日起按年息20% 計算，如屆期未為清償，並應
    給付如聲明所示之違約金，其係於93年8 月13日函催被上訴
    人清償云云，並提出存證信函乙件為證（原審卷第5 頁），
    惟此為被上訴人所否認，而上開存證信函係上訴人片面之意
    思表示，尚不得遽認系爭借款有該利息之約定，且該函乃係
    以被上訴人丙○○1 人為收件人，而不及於其他被上訴人，
    然被上訴人丙○○並非借款人或連帶保證人，已論述如前，
    是上訴人對其發函自不生任何催告之效力。又上訴人於原審
    雖聲請訊問證人王惠美，惟證人王惠美證稱：「被告戊○○
    也向我借錢，…．我有請原告訴代（即上訴人訴訟代理人）
    陪我一起去，當場原告訴代和被告戊○○有確認他們之間的
    債務情形，但內容我不清楚」，「我只有聽到原告訴代問被
    告戊○○是否有欠原告乙○○多少錢等事情，但金額我不記
    得」，「（當天上訴人訴訟代理人是否向丁○○做過債務確
    認？）有，當天被告（即被上訴人）三人都在場」等語（原
    審卷第100 頁），是證人王惠美並不知悉本件借款有無利息
    或違約金之約定，上訴人之訴訟代理人雖向被上訴人戊○○
    、丁○○為債務確認，然無從證明其所確認之債務有無包括
    利息及違約金，況縱使被上訴人三人均在場，亦不表示上訴
    人之訴訟代理人向被上訴人戊○○、丁○○所為之債務確認
    ，效力及於被上訴人丙○○，是證人王惠美所證尚不足以證
    明本件有利息及違約金之約定，或被上訴人丙○○亦為借款
    人。至上訴人訴訟代理人雖陳稱其曾與被上訴人進行債務範
    圍之確認云云，惟其與上訴人立場一致，所述難免有偏頗之
    虞，尚難遽採。又被上訴人固向上訴人所借他筆借款有利息
    之約定，然究不得據以推論本件借款必然即有利息之約定，
    上訴人執以主張本件不可能無約定利息云云，亦不足採。再
    上訴人主張其持有被上訴人戊○○、丁○○簽發之本票，票
    面金額180 萬元，雖未記載利息，惟上訴人聲請該本票准予
    強制執行，法院裁定利息為20% ，被上訴人並未抗告，業已
    確定，足認確有約定利息云云，並提出原審93年度票字第
    17466 號裁定及確定證明書為證（本院卷第21、22頁），惟
    被上訴人抗辯，其因於本件清償借款訴訟已就借款請求之金
    額、利息為爭執，故未對該裁定提起抗告等語，參之上開裁
    定時（93年10月5 日），被上訴人丁○○已清償40萬元，業
    如前述，被上訴人戊○○、丁○○亦未就此提起抗告，足認
    尚不得以被上訴人有無對該裁定提起抗告，而認是否有利息
    之約定，上訴人之主張委無足取。至上訴人雖提出另案本票
    3 張（本院卷第65頁背面），主張該本票雖無利息之約定，
    惟被上訴人戊○○於該另案中，亦承認該債務利息為年息
    18% 云云，然尚不得遽認本件借款即與該筆債務之情形相同
    。此外，上訴人未能確切證明系爭借款確有利息及違約金之
    約定，則依前開規定，上訴人請求自與催告有同一效力之起
    訴狀繕本送達之翌日即93年8 月24日起至清償日止，按法定
    利率即年息5%計算之遲延利息外之利息及違約金，即為無據
    。
六、確認200萬元股權部分：
    上訴人主張系爭200 萬元原係其借予被上訴人戊○○個人之
    款項，嗣因被上訴人戊○○要求而將之轉為投資於「新凱六
    號」漁船之股款云云，並提出存證信函為證，惟上訴人與被
    上訴人戊○○及其連帶保證人丁○○於92年6 月27日、及上
    訴人與被上訴人戊○○於93年4 月21日，先後簽立約定書及
    借據，乃分別載為「…雙方約定收到該船漁貨理賠金額扣除
    所有人員開銷費用的淨額一半，即包含新凱六號股款貳佰萬
    元整歸乙方（即上訴人）所有…」、「茲有甲方戊○○（身
    分證字號Ｚ000000000）向乙方乙○○借款計新臺
    幣貳佰萬元正為投資新凱六號是船所用，為表誠信特此書明
    ，並交乙方收執」等語（原審卷第36、35頁），是上訴人與
    被上訴人戊○○雖於92年間就系爭200 萬元約明為「新凱六
    號」之股款，惟已於93年間另約定為借款，應堪認系爭200
    萬元於92年6 月27日前尚屬上訴人所投資之股款性質，迨於
    93年4 月21日渠等即合意變更為被上訴人乙○○個人所借之
    款項甚明。至變更為借款之原因是否為被上訴人所經營之漁
    船連年虧損，在所不問，是上訴人請求被上訴人提供帳冊資
    料，或向保險公司查詢有無詐領保險金之事，均與上訴人已
    同意變更為借款不生影響，尚無調查之必要。另被上訴人縱
    於另案表示該200 萬元係屬「投資款」云云，惟與上開書證
    記載不符，應係被上訴人以變更前之債務名稱表示，不足認
    定該200 萬元仍為股款。準此，被上訴人所辯尚與上開約定
    書、借據內容相符，足堪採取，上訴人就其對「新凱六號」
    漁船嗣後確仍有200 萬元之股權乙事，未另行舉證以實其說
    ，自難僅憑其片面所書之存證信函內容即遽為其有利之認定
    ，是其請求確認其對被上訴人丙○○名下，被上訴人3 人共
    有之「新凱六號」漁船仍有200 萬元之股權自屬無據，應予
    駁回。
七、綜上所述，被上訴人戊○○前邀同被上訴人丁○○擔任連帶
    保證人，向上訴人借款180 萬元，嗣被上訴人丁○○已清償
    其中之40萬元，尚餘140 萬元未為清償，而其等就此借款並
    未約定利息或違約金，上訴人就此自僅得請求自其起訴後繕
    本送達翌日起算之法定遲延利息。又上訴人前投資「新凱六
    號」漁船之股權200 萬元，已於93年4 月21日變更為對被上
    訴人戊○○個人之借款，是上訴人請求確認其200 萬元股權
    存在，洵無可採。從而，上訴人依消費借貸、連帶保證、兩
    造之約定，請求被上訴人戊○○、丁○○應再連帶給付上訴
    人40萬元，及以本金180 萬元計算之自92年6 月27日起至清
    償日止，按年息20% 計算之利息（其中以本金140 萬元計算
    之自93年8 月24日起至清償日止，以年息5%計算之利息部分
    除外），暨自93年9 月13日起至清償日止，逾期6 個月以內
    者按上開利率10% ，逾期超過6 個月者按上開利率20% 計算
    之違約金；被上訴人丙○○應就原判決第1 項所命之給付及
    前項所命之給付，與被上訴人戊○○、丁○○負連帶給付責
    任；及確認上訴人對被上訴人丙○○名下，被上訴人3 人共
    有之漁船「新凱六號」，有200 萬元之股權存在，則屬無據
    ，應予駁回。被上訴人請求提供擔保免為假執行，尚無審酌
    之必要。上開不應准許部分，原審為上訴人敗訴之判決，及
    駁回其假執行之聲請，並無不合。上訴意旨指摘原判決不當
    ，求予廢棄改判，為無理由，應予駁回。本件為判決基礎之
    法律關係已臻明確，兩造其餘攻擊防禦方法核與判決結果不
    生影響，毋庸一一論列，併此敘明。
據上論結，本件上訴為無理由，依民事訴訟法第449 條第1 項、
第78條，判決如主文。
中　　華　　民　　國　　94　　年　　7　　月　　6　　日
                              民事第五庭
                                  審判長法官　　蔡明宛
                                  法      官    曾錦昌
                                  法      官    魏式璧
以上正本證明與原本無異。
如對本判決上訴，須於判決送達後20日內向本院提出上訴狀，其
未表明上訴理由者，應於上訴後20日內向本院提出上訴理由書（
均須按他造當事人之人數附繕本）。上訴時應提出委任律師或具
有律師資格之人之委任狀，並依附註條文規定辦理。
中　　華　　民　　國　　94　　年　　7　　月　　6　　日
                                  書 　記 　官　　梁雅華
附註：
民事訴訟法第466 條之1 ：對於第二審判決上訴，上訴人應委任
律師為訴訟代理人，但上訴人或其法定代理人具有律師資格者，
不在此限。
上訴人之配偶、三親等內之血親、二親等內之姻親，或上訴人為
法人、中央或地方機關時，其所屬專任人員具有律師資格並經法
院認為適當者，亦得為第三審訴訟代理人。
第1項但書及第2項情形，應於提起上訴或委任時釋明之。
